最高法院刑事判決　　　　　　九十四年度台上字第三八四三號
　　上 訴 人　 丙○○
　　　　　　　　　　　 原身分.
　　　　　　　 乙○○
　　　　　　　　　　　 號
　　　　　　　 甲○○
　　　　　　　 丁○○
上列上訴人等因偽造文書案件，不服台灣高等法院台南分院中華
民國九十四年四月二十七日第二審更審判決（九十三年重上更(二)
字第三三○號，起訴案號：台灣台南地方法院檢察署八十三年度
偵字第八九三七、一一○○三號），提起上訴，本院判決如下：
    主  文
原判決關於丙○○罪刑部分撤銷。
上開撤銷部分公訴不受理。
其他上訴駁回。
    理  由
一、丙○○部分
按被告死亡者，應諭知不受理之判決，刑事訴訟法第三百零三條
第五款定有明文；又被告在第二審判決後，第三審上訴中死亡者
，依同法第三百九十八條第三款規定，第三審法院應撤銷第二審
判決，就該案件自為判決。本件上訴人丙○○被訴偽造文書案件
，原判決撤銷第一審科刑之判決，仍論處其連續行使偽造文書罪
刑，丙○○不服第二審之判決，於民國九十四年五月十三日提起
上訴後，已於同月十五日死亡，此有戶籍謄本、死亡證明書附卷
可稽。依上開規定，自應由本院將原判決關於丙○○罪刑部分撤
銷，另為不受理判決之諭知。
二、乙○○、甲○○、丁○○部分
按刑事訴訟法第三百七十七條規定：上訴於第三審法院，非以判
決違背法令為理由，不得為之。是提起第三審上訴，應以原判決
違背法令為理由，係屬法定要件。如果上訴理由狀並未依據卷內
訴訟資料，具體指摘原判決不適用何種法則或如何適用不當，或
所指摘原判決違法情事，顯與法律規定得為第三審上訴理由之違
法情形，不相適合時，均應認其上訴為違背法律上之程式，予以
駁回。本件原判決認定丙○○係台南縣麻豆鎮茂松育樂股份有限
公司（下稱茂松公司）及高雄市愛藍企業股份有限公司（下稱愛
藍公司）股東兼董事長，上訴人乙○○（丙○○之子）係茂松公
司股東及高雄市中群室內設計股份有限公司（下稱中群公司）董
事兼現場負責人，上訴人甲○○亦係中群公司董事，上訴人丁○
○則係愛藍公司會計。緣於八十一年九月間，丙○○、陳福松分
別以百分之六十、四十之股份，共同出資新台幣（下同）五千五
百萬元，簽訂合夥契約，在台南縣麻豆鎮建造歐帝保齡球館及可
加麗餐廳，委由丙○○全權負責建造工程，而於八十一年十二月
一日成立茂松公司。詎丙○○意圖為自己不法之利益，夥同丁○
○、乙○○、甲○○，先後基於概括之犯意，由負責承包該工程
之乙○○虛列原判決附表所示之工程費用，交由丁○○製作不實
之請款單，在請款單上冒簽請款人蔡鎮安等人姓名，及在原判決
附表編號一所示三張支票背面偽造「蔡鎮安」印文，持向茂松公
司領取原判決附表所示之工程費共計二百十九萬七千元，違背其
受茂松公司委託經營之任務，足生損害於茂松公司及蔡鎮安等人
。嗣經茂松公司股東陳松等人於八十二年十一月二十七日與丁
○○會帳被發現；丙○○、乙○○、甲○○、丁○○為免事跡敗
露，始著由甲○○出面請承作該工程之承包廠商莊銘、佘重信
、蔡鎮安、李永順、何樹生補行簽名或補記理由等情。因而撤銷
第一審關於乙○○、甲○○、丁○○部分之判決，改判仍論處其
共同連續行使偽造文書，足生損害於他人罪刑（甲○○、丁○○
緩刑）。已綜核全部卷證資料，詳加斟酌論斷，敘明其所憑之證
據及認定之理由，而以上訴人等否認犯罪所持之辯解為不足採，
予以指駁綦詳，俱有卷存之證據資料可資覆按。從形式上觀察，
並無判決違背法令之情形存在。查共同實施犯罪行為，在合同意
思範圍內，相互利用他人之行為，以達其犯罪之目的，原不必每
一階段均參與，祇須分擔犯罪行為之一部，即應對於全部所發生
之結果共同負責，而共同正犯之意思聯絡，不限於事前有所協議
，於行為當時，基於相互之認識，以共同犯罪之意思參與者，亦
無礙於共同正犯之成立。乙○○虛列工程費用，交由丁○○製作
不實之請款單，在請款單上冒簽請款人姓名，並偽造「蔡鎮安」
之背書，持向茂松公司領取工程費，嗣因會帳被發現，乃著由甲
○○出面請承包廠商在請款單上補行簽名或補記理由。中群公司
既承包茂松公司之工程，甲○○為中群公司董事，負責發放工程
款，請承包廠商在請款單上補行簽名或補記理由，豈有不知虛列
請款單之理，其與乙○○等人顯係在合同意思範圍內，相互利用
他人之行為，以達其犯罪之目的，原判決以行使偽造文書罪之共
同正犯問擬，自屬正當合法。又查業務上文書登載不實罪，係指
製作人對該文書原屬有權製作，僅因該文書乃其業務上應據實製
作，而故為不實之登載而言，與偽造私文書罪之無製作權，而冒
用他人名義製作者不同。故如無製作權，冒用他人名義製作內容
不實之文書，縱該文書之製作，與其執行之業務有密切之關係，
仍屬偽造私文書之範疇，無成立業務上文書登載不實罪之餘地。
乙○○虛列工程費用，交由丁○○製作不實之請款單，丁○○既
在請款單上冒簽「鄭阿惠」、「蔡麗卿」、「何樹生」、「佘」
之姓名，並在上開支票背面偽造「蔡鎮安」之印文，持向茂松公
司領取工程費，即屬無製作權，冒用他人名義製作內容不實之文
書，自足以生損害於茂松公司，原判決論以行使偽造私文書罪，
並無違誤；至於該等請款單究為何公司所有？是否尚有愛藍公司
之印文？是否另供愛藍公司、中群公司辨認付款科目之用？與丁
○○執行業務有無密切關係？均無生影響於上訴人等行使偽造私
文書之罪責，檢察官既未起訴上訴人等在愛藍公司、中群公司帳
冊上製作不實之會計憑證，原判決未論以業務上文書登載不實罪
，復無違誤。另查證據之取捨及其證明力之判斷，屬於事實審法
院之職權，苟其所為之判斷，並不違背經驗法則及論理法則，即
不能任意指為違背法令，而執為合法之第三審上訴理由。而認定
犯罪事實所憑之證據，並不以直接證據為限，間接證據亦包括在
內，審理事實之法院綜合卷內之直接、間接證據，本於推理作用
，於通常一般之人均不致有所懷疑，得確信其為真實之程度者，
即非不得據之為有罪之認定。原判決論處上訴人等共同行使偽造
私文書罪刑，係綜合告訴人陳福松等人之指訴，證人蔡鎮安等人
之證詞，茂松公司營業人銷售額與稅額申報書、甲○○出具之報
告書、估價單、請款單、工程款差價明細表、茂松公司股東會會
議紀錄、中群公司工程款明細表、會帳單、結算申報書、陳福松
出資明細表、合夥契約書、支票、工程代墊差額明細表、付款支
票明細表、台灣土地銀行、華南銀行麻豆分行覆函、中國信託商
業銀行匯款回條、乙○○對話錄音帶、錄音譯文、勘驗筆錄等直
接、間接證據，本於推理作用，確信其為真實之程度，而為有罪
之認定，並非單採請款單「影本」或乙○○錄音譯文為論斷之依
據。其中關於請款單是否實在？何樹生在甲○○所填寫報告內補
具之文字及李永順簽領之三紙支票是否真實？此乃原審取捨證據
及證據證明力判斷職權之合法行使，其所為判斷，尚無悖乎一般
經驗法則，自不得指為違法。至於原判決將請款單「影本」誤載
為「原本」，此乃判決文字之誤寫，非不得以裁定更正之，尚無
違法可言。而告訴人所提乙○○之對話錄音帶並非竊聽或盜錄，
經原審翻成譯文後，會同上訴人等及證人蔡鎮安、李永順、何樹
生及李永順之女友涂惠玲勘驗，乙○○及上開證人等對前開譯文
均無異詞，且上開錄音帶，經法務部調查局鑑定復無剪接或斷章
取義情事，原審認有證據能力，其採證殊無違法；縱摒棄該項證
據，仍應為同一事實之認定，亦無解於上訴人等之罪責。末查證
物應提示被告令其辨認，刑事訴訟法第一百六十四條固定有明文
。原判決引用告訴人林伯壎、吳王葉、林明翰之指訴及證人蔡鎮
安、李永順、何樹生、佘重信、莊銘等人之證詞為上訴人不利
之認定，原審已於審判期日提示該等筆錄予以上訴人辯論之機會
（原審（更二）卷(二)第八三至八八頁），其所踐行之訴訟程序，
尤無違法之處。上訴意旨置原判決上開明確論斷於不顧，對原審
取捨證據及證據證明力判斷之審判職權行使，任憑己見，或就同
一證據資料為相異之評價，或就不影響於判決本旨事項再為事實
上之爭辯，均與法律規定得為第三審上訴理由之違法情形，不相
適合，其上訴為違背法律上之程式，應予駁回。
據上論結，應依刑事訴訟法第三百九十五條前段，第三百九十七
條、第三百九十八條第三款、第三百八十七條、第三百零三條第
五款，判決如主文。
中　　華　　民　　國　九十四　年　　七　　月　二十一　日
                      最高法院刑事第三庭
                          審判長法官  紀　俊　乾
                                法官  黃　正　興
                                法官  劉　介　民
                                法官  陳　東　誥
                                法官  吳　昆　仁
      本件正本證明與原本無異
                                      書  記  官
中　　華　　民　　國　九十四　年　　七　　月　二十二　日
                                                      v
